【裁判字號】    99,訴,145
【裁判日期】    990430
【裁判案由】    違反毒品危害防制條例
【裁判全文】
臺灣臺南地方法院刑事判決               99年度訴字第145號
公  訴  人  臺灣臺南地方法院檢察署檢察官
被      告  甲○○
上列被告因違反毒品危害防制條例案件，經檢察官提起公訴（99
年度毒偵字第39號），本院判決如下：
    主  文
甲○○施用第一級毒品，累犯，處有期徒刑拾月。
    事  實
一、甲○○前於九十三年間，因施用毒品案件，經本院以九十三
    年聲觀字第七五五號裁定送觀察、勒戒，並於九十四年四月
    二十一日執行觀察、勒戒後，經本院以九十四年度毒聲字第
    一九五號裁定令入戒治處所執行強制戒治，於九十四年十一
    月十七日執行期滿，並經臺灣臺南地方法院檢察署檢察官以
    九十四年度戒毒偵字第二二六號為不起訴處分確定，又前因
    肅清煙毒條例案件，經本院判處有期徒刑三年四月，經減為
    有期徒刑一年八月確定，於九十六年七月十六日執行完畢，
    猶不知悔改，於前開強制戒治執行完畢釋放後五年內之九十
    八年十一月二十一日晚上九時許，在臺南市○○路○段麥當
    勞廁所內，以摻入香菸點燃吸食方式，施用第一級毒品海洛
    因一次。嗣於九十八年十一月二十三日，因另案通緝為警緝
    獲，並於同日下午五時二十分許，經其同意，由警採擷其尿
    液送驗結果，呈嗎啡陽性反應，始查知上情。
二、案經臺南市警察局第一分局報告臺灣臺南地方法院檢察署檢
    察官偵查起訴。
    理  由
一、訊據被告甲○○對於前開事實均坦承不諱（見本院卷第二三
    頁反面、第四一頁反面），並有臺南市警察局第一分局偵辦
    毒品案件尿液檢體委驗單、長榮大學確認報告各一份在卷足
    考（見偵查卷第六頁、第八頁），足證被告確有於九十八年
    十一月二十一日晚上九時許，在臺南市○○路○段麥當勞廁
    所內，以摻入香菸點燃吸食方式，施用第一級毒品海洛因一
    次之行為。惟被告辯稱：其在施用本次毒品之過程中，均在
    接受醫療戒毒，故本次施用第一級毒品之行為，有毒品危害
    防制條例第二十一條所指：「犯第十條之罪者，於犯罪未發
    覺前，自動向行政院衛生署指定之醫療機構請求治療，醫療
    機構免將請求治療者送法院或檢察機關。依前項規定治療中
    經查獲之被告或少年，應由檢察官為不起訴之處分或由少年
    法院（地方法院少年法庭）為不付審理之裁定。但以一次為
    限。」之適用，故本件應由檢察官為不起訴處分云云。經查
    ：
（一）、被告自九十八年十月一日至九十八年十二月八日均有在
        行政院衛生署嘉南療養院進行毒品替代療法乙節，有替
        代療法就診資料一份在卷足考（見本院卷第三六頁至第
        三八頁），固足證被告於上開期間，有接受毒品替代療
        法之行為無訛；然按「犯第十條之罪者，於犯罪未發覺
        前，自動向行政院衛生署指定之醫療機構請求治療，醫
        療機構免將請求治療者送法院或檢察機關。依前項規定
        治療中經查獲之被告或少年，應由檢察官為不起訴之處
        分或由少年法院（地方法院少年法庭）為不付審理之裁
        定。但以一次為限。」毒品危害防制條例第二十一條定
        有明文。依據該法條之文義可知，施用毒品者，於施用
        毒品之犯罪未被發覺前，即自動前往醫療機構接受治療
        ，而有在治療期間經查獲之情形，檢察官始有適用上開
        條文規定，就行為人於請求治療前之該次施用毒品犯行
        為不起訴之處分之餘地，而行為人於請求治療後另行起
        意再次施用毒品而遭查獲者，自非該條文所定免除訴追
        之範圍，否則不啻表示施用毒品者僅須前往指定醫療機
        構請求治療後，其後即得任意施用毒品，毋庸再受追訴
        ，並非立法本旨，此觀諸毒品危害防制條例第二十一條
        之立法目的，在於鼓勵施用毒品者在犯罪未發覺前，自
        動藉由專責醫療機構之治療達到戒斷毒癮之目的，而以
        醫療機構之治療戒除毒癮，在治療階段有專責醫療人員
        使用合法藥物取代及減輕其對毒品之依賴，則在接受治
        療後或在療程實施中當無繼續施用毒品必要。因此毒品
        危害防制條例第二十一條第二項關於「依前項規定治療
        中，經查獲之被告，應由檢察官為不起訴之處分」之規
        定，顯然係指【被告在請求治療之前施用毒品之犯行，
        而在治療中被有偵查犯罪權限之公務員查獲之情形】而
        言，【並非指在治療中仍另有施用毒品犯行遭查獲之情
        形。否則，如施用毒品者如在犯罪未發覺前，一方面自
        動向醫療機構請求治療戒除毒癮，另在治療期間則又恣
        意施用毒品，如遭查獲則以毒品危害防制條例第二十一
        條第二項規定藉為免責之依據，顯非立法本意】。本件
        被告係在替代療法治療中仍另有施用毒品犯行遭查獲之
        情形，自不適用毒品危害防制條例第二十一條第二項規
        定（臺灣高等法院臺南分院九十七年度上訴字第十九號
        判決參照、臺灣高等法院臺中分院九十六年度上訴字第
        一九九六號判決亦採相同見解）。而所稱「依前項規定
        治療中經查獲」，係指依該條第一項規定，犯同條例第
        十條之罪者，於犯罪未發覺前，自動向行政院衛生署指
        定之醫療機構請求治療，而於治療中始經查獲【該項未
        發覺之犯罪】而言。於治療中再犯施用毒品之罪而被查
        獲者，並不包括在內。因而，本件被告既屬再犯施用毒
        品罪之情形，即無適用該條例第二十一條第二項規定之
        餘地，自應提起公訴（法務部九十八年六月二日法檢字
        第○九八○八○一八八三號函參照）。
（二）、次按依上述毒品危害防制條例第二十一條第二項規定，
        係指依該條第一項規定，犯同條例第十條之罪者，於犯
        罪未發覺前，自動向行政院衛生署指定之醫療機構請求
        治療，而於治療中始經查獲該項未發覺之犯罪而言。【
        於治療中再犯施用毒品之罪而被查獲者，並不包括在內
        】（最高法院九十七年度臺上字第一八九三號判決可資
        參照）。而毒品危害防制條例第二十一條係鼓勵施用毒
        品者，在未被查獲前，主動向醫療機構請求使用合法藥
        物取代及減輕對毒品依賴之治療方式，代替由刑事司法
        程序實施之觀察勒戒、強制戒治，達到戒斷毒癮之目的
        ，故於治療中被查獲者予以寬典，顯係指於請求治療「
        前」之施用行為，【並非指凡在治療中又繼續施用毒品
        之行為，均有此條文之適用，否則一方面自動向醫療機
        構請求治療戒除毒癮，另在治療期間又恣意施用毒品，
        顯非立法本意。…於治療中又再施用海洛因而為警查獲
        ，即無毒品危害防制條例第二十一條第二項之適用。】
        至於該條例第二十一條第二項但書所指「但以一次為限
        」，因該條第二項規定「依前項規定治療中經查獲之被
        告…」，而第一項指犯罪未發覺前請求治療之該次犯罪
        ，從而依法條之文意，【應認犯罪未發覺前請求治療，
        於治療中被查獲治療前所犯該次施用毒品犯行，可依該
        條第二項為不起訴處分或不付審理之裁定，但以一次為
        限，嗣後再犯施用毒品，不得再於未被發覺前請求治療
        ，於治療中被查獲治療前之該次施用毒品犯行，而再援
        用該條第二項為不起訴處分或不付審理之裁定】（臺灣
        高等法院暨所屬機關九十七年度法律座談會第二十二號
        提案及審查意見參照）。
（三）、經查：被告已於九十三年間因施用毒品案件於九十四年
        十一月七日強制戒治期滿出所；又因於九十八年四月二
        十五日施用第一級毒品案件經判決有期徒刑八月確定，
        現正於臺南分監執行中（於九十八年十一月二十三日入
        監）；復本次又於九十八年十一月二十一日施用第一級
        毒品之犯行遭警查獲，被告雖於九十八年十一月二十一
        日前於行政院衛生署嘉南療養院接受替代療法治療，迄
        入監時均有服藥記錄，有前開行政院衛生署嘉南療養院
        所附替代療法就診資料在卷可稽，惟此更足證被告本次
        被訴施用第一級毒品犯行，【並非被告於治療中甫經查
        獲前未經發覺之施用毒品犯罪】，而係在替代療法治療
        中仍另有施用毒品犯行遭查獲之情形甚明，故被告前開
        所辯，既與法律之適用不符，即難資為判斷對其有利之
        基礎。
二、查海洛因依其成癮性、濫用性及對社會危害性之程度，已為
    毒品危害防制條例第二條第二項第一款列為第一級毒品。核
    被告所為，係違反毒品危害防制條例第十條第一項之施用第
    一級毒品罪。其施用前持有第一級毒品之低度行為，為其施
    用之第一級毒品高度行為所吸收，不另論罪。經查：被告前
    因肅清煙毒條例案件，經本院判處有期徒刑三年四月，經減
    為有期徒刑一年八月確定，於九十六年七月十六日執行完畢
    有，臺灣高等法院被告前案紀錄表附卷可佐，其於有期徒刑
    執行完畢後五年內，故意再犯本案之罪，為累犯，應依刑法
    第四十七條第一項之規定加重其刑。爰審酌被告前因施用毒
    品經送強制戒治治療程序後，猶不思戒絕革除惡習，仍為本
    案犯行，顯然其意志力甚為薄弱，迄未能戒除毒癮，惟兼衡
    被告施用毒品犯行，在性質上乃屬對自我身心健康之自戕行
    為，尚未嚴重破壞社會秩序、侵害他人權益及犯後坦承犯行
    ，態度尚屬良好等一切情狀，量處如主文所示之刑，以資懲
    儆。
據上論斷，應依刑事訴訟法第二百九十九條第一項前段，毒品危
害防制條例第十條第一項，刑法第十一條前段、第四十七條第一
項，判決如主文。
本案經檢察官乙○○到庭執行職務。
中    華    民    國    99    年     4    月    30    日
                刑事第十三庭    審判長法  官  張銘晃
                                      法  官  徐文瑞
                                      法  官  黃翰義
以上正本證明與原本無異。
如不服本判決應於收受本判決後10日內向本院提出上訴書狀，並
應敘述具體理由。如未敘述上訴理由者，應於上訴期間屆滿後20
日內向本院補提理由書狀（均須按他造當事人之人數附繕本）「
切勿逕送上級法院」。
                                      書記官  謝文心
中    華    民    國    99    年    5     月    3     日
附錄本件論罪科刑法條全文：
毒品危害防制條例第10條
施用第一級毒品者，處 6 月以上 5 年以下有期徒刑。
施用第二級毒品者，處 3 年以下有期徒刑。

司法院資訊處製作；財團法人民間司法改革基金會備份。
